ACORDAO-COMPLETO-2381596

ACÓRDÃO 10869/2020 ATA 34/2020 - SEGUNDA CÂMARA

VISTOS, relatados e discutidos estes autos de Tomada de Contas Especial instaurada pelo Fundo Nacional de Saúde - MS, em desfavor de Rafaela Pravato Colato, em razão da não comprovação da regular aplicação dos recursos repassados pela União, no âmbito de programa de Assistência Farmacêutica / Farmácia Popular / Programa Farmácia Popular do Brasil;
ACORDAM os Ministros do Tribunal de Contas da União, reunidos em Sessão de 2ª Câmara, diante das razões expostas pelo Relator, com fundamento nos arts. 1º, inciso I; 12, § 3º; 16, inciso III, alíneas "b" e "c"; 19; 23, inciso III; 28, inciso II; e 57 da Lei 8.443/92, c/c os arts. 209, 210 e 214, inciso III, alínea "a"; e 267 do Regimento Interno do Tribunal, em:
9.1. julgar irregulares as contas da Sra. Rafaela Pravato Colato, condenando-a ao pagamento das importâncias abaixo especificadas, fixando-lhe o prazo de 15 (quinze) dias, a contar da notificação, para que comprove, perante o Tribunal (art. 214, inciso III, alínea "a", do Regimento Interno) , o recolhimento das referidas quantias aos cofres do Fundo Nacional de Saúde, atualizadas monetariamente e acrescidas dos juros de mora, calculados a contar das datas indicadas até o dia do efetivo recolhimento do débito, na forma prevista na legislação em vigor:
	Data de ocorrência
	Valor histórico (R$ 1,00) 

	19/10/2011
	10.298,07

	18/11/2011
	1.562,97

	9/12/2011
	1.863,81

	30/12/2011
	2.178,75

	13/2/2012
	2.243,46

	14/3/2012
	3.209,13

	27/3/2012
	3.871,41

	27/4/2012
	4.220,85

	13/6/2012
	3.662,40

	14/6/2012
	385,56

	26/7/2012
	3.818,40

	27/7/2012
	385,56

	23/8/2012
	4.100,10

	24/8/2012
	399,33

	10/9/2012
	234,09

	10/9/2012
	1.285,20

	23/8/2010
	6.289,65

	22/9/2010
	6.102,27

	22/9/2010
	10,18

	22/10/2010
	6.704,10

	24/11/2010
	7.798,95

	31/12/2010
	9.691,11

	19/1/2011
	3,77

	19/1/2011
	3,77

	28/9/2011
	1.413,57

	19/10/2011
	9.771,89

9.2. aplicar à Sra. Rafaela Pravato Colato a multa prevista no art. 57 da Lei 8.443/1992, no valor de R$ 15.000,00 (quinze mil reais) , fixando-lhe o prazo de 15 (quinze) dias, a contar da notificação, para que comprove, perante o Tribunal, o recolhimento da dívida ao Tesouro Nacional, atualizada monetariamente a contar da data deste Acórdão até o dia o efetivo recolhimento, caso não seja paga no prazo ora fixado, na forma da legislação em vigor;
9.3. autorizar, desde logo, nos termos dos arts. 26 e 28, inciso II, da Lei 8.443/1992:
9.3.1. o pagamento das dívidas em até 36 (trinta e seis) parcelas mensais e consecutivas, se solicitado pela responsável, fixando-se o vencimento da primeira em 15 (quinze) dias, a contar do recebimento da notificação, e o das demais a cada 30 (trinta) dias, devendo incidir sobre cada uma delas os encargos legais devidos, na forma prevista na legislação em vigor, sem prejuízo ao vencimento antecipado do saldo devedor em caso de não comprovação do recolhimento de qualquer parcela, conforme prevê o art. 217, § 2º, do Regimento Interno deste Tribunal;
9.3.2. a cobrança judicial das dívidas, caso não atendida a notificação;
9.4. dar ciência desta deliberação ao responsável e ao Procurador-Chefe da Procuradoria da República no Estado de São Paulo, para as providências que entender cabíveis.

Tomada de contas especial instaurada por Fundo Nacional de Saúde - MS, em desfavor de Rafaela Pravato Colato (CPF 324.378.768-80), em razão de não comprovação da regular aplicação dos recursos repassados pela União, dos recursos aplicados no âmbito do Assistência Farmacêutica / Farmácia Popular / Programa Farmácia Popular do Brasil.

Segunda Câmara

Fundo Nacional de Saúde - MS.

3. Interessados/Responsáveis:
3.1. Responsável: Rafaela Pravato Colato (XXX.378.768-XX).

13.1. Ministros presentes: Ana Arraes (Presidente), Augusto Nardes e Aroldo Cedraz (Relator).
13.2. Ministro-Substituto convocado: Marcos Bemquerer Costa.
13.3. Ministro-Substituto presente: André Luís de Carvalho.

ACORDAO-COMPLETO-2497898

Acórdão 10897/2021 - Segunda Câmara

ACORDAO-COMPLETO-2437422

Acórdão 13275/2020 - Segunda Câmara

AROLDO CEDRAZ

Adoto como Relatório a instrução técnica de peça 40, que contou com a anuência do corpo diretivo da SecexTCE (peças 41 e 42) , bem como do Ministério Público junto ao Tribunal (peça 43) :
"INTRODUÇÃO
1.	Cuidam os autos de tomada de contas especial instaurada por Fundo Nacional de Saúde - MS, em desfavor de Rafaela Pravato Colato (CPF XXX.378.768-XX) , em razão de não comprovação da regular aplicação dos recursos repassados pela União, dos recursos aplicados no âmbito do Assistência Farmacêutica / Farmácia Popular / Programa Farmácia Popular do Brasil.
HISTÓRICO
2.	Em 25/4/2018, com fundamento na IN/TCU 71/2012, alterada pela IN/TCU 76/2016 e DN/TCU 155/2016, o dirigente da instituição Fundo Nacional de Saúde - MS autorizou a instauração da tomada de contas especial (peça 18) . O processo foi registrado no sistema e-TCE com o número 382/2018.
3.		A aplicação irregular dos recursos do SUS, no âmbito do Assistência Farmacêutica / Farmácia Popular/Programa Farmácia Popular do Brasil, por parte de RAFAELA PRAVATO COLATO (CNPJ: 10.521.378/0001-94) , no período de 23/8/2010 a 10/9/2012, totalizaram 91.508,35 (peça 13) .
4.	O Programa Farmácia Popular do Brasil - PFPB foi criado pela Lei 10.858, de 13/4/2004, e regulamentado pelo Decreto 5.090, de 20/5/2004, com o objetivo de oferecer à população o acesso a medicamentos considerados essenciais, cumprindo, dessa forma, uma das principais diretrizes da Política Nacional de Assistência Farmacêutica.
5.	O PFPB funcionava por meio de parceria com governos estaduais, prefeituras municipais e instituições públicas, para o atendimento de projetos de implantação e manutenção de unidades próprias, sob responsabilidade da Fundação Oswaldo Cruz (FIOCRUZ) . 
6.	Em 2006, por meio da Portaria n° 491, o Ministério da Saúde - MS expandiu o Programa para utilizar a rede já instalada do comércio varejista de produtos farmacêuticos, o qual recebeu o nome de "Aqui Tem Farmácia Popular".  
7.	As farmácias e drogarias privadas que aderem ao programa fornecem aos cidadãos, de forma gratuita, medicamentos para o tratamento de hipertensão, diabetes e asma. Além destes, são disponibilizados, com até 90% de desconto, medicamentos para rinite, dislipidemia, doença de Parkinson, osteoporose, glaucoma, anticoncepcionais e fraldas geriátricas. Para cada venda realizada, o MS reembolsa o comerciante de acordo com tabela de referência de preços de medicamentos elaborada e disponibilizada no seu sítio eletrônico http://portalms.saude.gov.br/acoes-e-programas/farmacia-popular/legislacao.
8.	Em 2017, a Comissão Intergestores Tripartite (CIT) decidiu extinguir a rede própria do programa, passando o "Aqui Tem Farmácia Popular" a ser o único meio de se obter medicamentos no âmbito do PFPB.
9.	O fundamento para a instauração da Tomada de Contas Especial, conforme consignado na matriz de responsabilização elaborada pelo tomador de contas, foi a constatação da seguinte irregularidade: 
Deixar de comprovar, em sua totalidade, por meio de notas fiscais dos medicamentos dispensados no Programa Farmácia Popular do Brasil, quando deveria ter realizado a correta comprovação da aquisição de todos os medicamentos dispensados pelo PFPB; e Realizar registro de dispensação de medicamento em nome de funcionário (s) e/ou responsável (eis) legal (ais) do estabelecimento auditado sem a devida comprovação legal, quando deveria ter sido realizar um controle mais rígido, a fim de se evitar, dispensações de medicamentos fora do público alvo do PFPB.
10.	A responsável arrolada na fase interna foi devidamente comunicada e, diante da ausência de justificativas suficientes para elidir a irregularidade e da não devolução dos recursos, instaurou-se a tomada de contas especial.
11.	No relatório (peça 20) , o tomador de contas concluiu que o prejuízo importaria no valor original de R$ 91.508,35, imputando-se a responsabilidade a Rafaela Pravato Colato, Representante Legal no período de 7/1/2009 a 25/2/2016, na condição de dirigente. 
12.	Em 28/2/2019, a Controladoria-Geral da União emitiu o relatório de auditoria (peça 21) , em concordância com o relatório do tomador de contas. O certificado de auditoria e o parecer do dirigente do órgão de controle interno concluíram pela irregularidade das presentes contas (peças 22 e 23) .
13.	Em 10/4/2019, o ministro responsável pela área atestou haver tomado conhecimento das conclusões contidas no relatório e certificado de auditoria, bem como do parecer conclusivo do dirigente do órgão de controle interno manifestando-se pela irregularidade das contas e determinou o encaminhamento do processo ao Tribunal de Contas da União (peça 24) .
14.	À peça 27 dos autos, foram efetuadas as análises acerca dos fatos tratados na presente TCE, tendo o auditor instrutor efetuado proposição para citar a Sra. Rafaela Pravato Colato (CPF XXX.378.768-XX) , em virtude da conduta relacionada à falha na dispensação de medicamentos por meio do Programa Farmácia Popular do Brasil, evidenciada nas constatações constantes do Relatório de Auditoria do Denasus 15522, caracterizada pela não comprovação da existência prévia em seu estoque ou da aquisição, por meio de notas fiscais de entrada; além da dispensação de medicamento em nome de funcionário e/ou responsável pelo estabelecimento auditado.
15.	A proposta foi seguida pela Unidade Técnica, consoante despachos exarados nas peças 28 e 29. Destarte, por meio do Ofício 3167/2019-TCU/Secex-TCE, de 29/5/2019 (peça 31) , foi promovida a citação da responsável. 
16.	Em resposta à citação, a responsável colacionou aos autos os elementos de defesa que formaram as peças 34 a 38.
Prejuízo ao Contraditório e Ampla Defesa
17.	Verifica-se que não houve o transcurso de mais de dez anos desde o fato gerador sem que tenha havido a notificação da responsável pela autoridade administrativa federal competente (art. 6º, inciso II, c/c art. 19 da IN/TCU 71/2012, modificada pela IN/TCU 76/2016) , uma vez que o fato gerador da irregularidade sancionada ocorreu em 10/9/2012.
Valor de Constituição da TCE
18.		Verifica-se, ainda, que o valor atualizado do débito apurado (sem juros) em 1/1/2017 é de R$ 132.557,31, portanto superior ao limite mínimo de R$ 100.000,00, na forma estabelecida conforme os arts. 6º, inciso I, e 19 da IN/TCU 71/2012, modificada pela IN/TCU 76/2016. 
OUTROS DÉBITOS NOS SISTEMAS DO TCU COM OS MESMOS RESPONSÁVEIS
19.	Informa-se que não foi encontrado débito imputável à responsável em outros processos em tramitação no Tribunal.
20.	A tomada de contas especial está, assim, devidamente constituída e em condição de ser instruída.
EXAME TÉCNICO
Irregularidades Causadoras do Dano
21.	Cabe ressaltar, de início, que a responsável foi citada em decorrência das seguintes irregularidades:
	a) Ocorrência 1: falha na dispensação de medicamentos por meio do Programa Farmácia Popular do Brasil.
Descrição da irregularidade: falha na dispensação de medicamentos por meio do Programa Farmácia Popular do Brasil, evidenciada nas constatações constantes do Relatório de Auditoria do Denasus 15522, caracterizada por: a) não comprovação da existência prévia em seu estoque ou da aquisição, por meio de notas fiscais de entrada; b) dispensação de medicamento em nome de funcionário e/ou responsável pelo estabelecimento auditado.
	Dispositivos violados: Art. 17, §2º; art. 31; art. 32, inciso I, da Portaria/GM/MS 3089/2009; Art. 43; art. 44, inciso I, da Portaria/GM/MS 184/2011; Art. 27, §2º; art. 43, inciso I, do art. 44 da Portaria/GM/MS 184/2011; Art. 23, §2º e 3º; art. 39; art. 40, inciso I, da Portaria/GM/MS 971/2012;
Responsável: Rafaela Pravato Colato (CPF XXX.378.768-XX) ;
	Conduta: não atender aos requisitos formais de dispensação de medicamentos e/ou correlatos por meio do Programa Farmácia Popular do Brasil (Deixar de comprovar com as notas fiscais as aquisições dos medicamentos e/ou correlatos dispensados por meio do Programa Farmácia Popular do Brasil) ;
Evidência: Relatório de Auditoria 15522 (peça 13) ;
	Nexo de causalidade: Ao desrespeitar os requisitos formais de gestão das dispensações, não foi possível aferir o nexo entre a despesa e a destinação dos medicamentos, restando configurado dano ao erário.
Citação da Responsável
Ofício de citação 3167/2019-TCU/Secex-TCE, de 29/5/2019 (peça 31) :
Irregularidade: falha na dispensação de medicamentos por meio do Programa Farmácia Popular do Brasil.
Alegações de defesa apresentadas pela Sra. Rafaela Pravato Colato  (peça 34) :
22.	A defendente iniciou as suas alegações de defesa contextualizando a situação pela qual demandou o seu chamamento aos autos, tendo mencionado que interpôs mandado de segurança na Justiça Federal em razão das conclusões da auditoria realizada pelo Denasus (Relatório de Auditoria 15522) , alegando que apresentou "todas" as notas fiscais existentes de entrada dos medicamentos constante em estoque, bem como todos os cupons de saída daqueles dispensados, justificando o fato de que as notas fiscais de entrada com datas ANTERIORES A CINCO ANOS (destaque no original) , referente aos medicamentos dispensados, quando da época solicitada na referida auditoria, não terem sido apresentadas justamente pela razão de não estarem mais arquivadas, vez que foram incineradas porque ultrapassados os cinco anos de arquivo obrigatório. 
23.	Alegou ainda que o processo encontra-se do Egrégio Tribunal Federal da 5ª Região, aguardando julgamento da questão preliminar para só então retornar ou não para julgamento de mérito, tendo destacado acerca dos prejuízos acarretados à suplicante provocados pelas diversas ações de cobranças, imposição de multas etc., tudo em virtude da auditoria do Denasus, que no entendimento da defendente, serve de embasamento para a presente Tomada de Contas Especial. 
24.	Alegou a defesa que a decisão - em auditoria - seguiria a definição da teoria do fruto da árvore envenenada, porque seria arbitrária e contrária às regras de direito, capaz de macular todo e qualquer procedimento que nela se fundar, e que se encontra para apreciação do Poder Judiciário competente e que, não obstante o reconhecimento de que a análise daquele mérito fugir da competência desta Egrégia Corte, entendendo a responsável que servirá a presente preliminar para o fim de rogar pela aplicação das regras de bom senso jurídico e de justiça para o fim de, com fulcro no artigo 201, caput, º 1º, do RI/TCU, seja sobrestado o presente feito, até julgamento em definitivo do Mandado de Segurança já informado.
25.	Posteriormente, a responsável alegou que houve boa e regular aplicação dos recursos públicos, bem como houve a ocorrência de boa-fé na conduta da defendente, tendo havido uma incompreensível desconsideração dos dispositivos legais que regem à espécie, quando do julgamento daquelas constatações manifestadas no Relatório de Auditoria 15522. Destarte, a defesa alegou que no mês de julho de 2015 recebeu comunicado de auditoria, esta requerendo cópias dos documentos da empresa, tendo sido ainda, no mesmo mês, notificada a apresentar justificativa sobre os apontamentos na auditoria 15522 e apresentar diversos documentos, dentre eles a posição de estoque, em data de 30/6/2010, acompanhado das notas fiscais de aquisição e, ainda que tenha havido atendimento da requisição, não foi acatada pela equipe de auditoria as justificativas apresentadas. 
26.	Assim, a defesa mencionou que foi norteada pela recusa de justificativa legal que sobreveio, no relatório da aludida auditoria, apontamento de inconsistências embasadas no fato de que a Suplicada não apresentou documentos comprobatórios da regularidade na aquisição das mercadorias do período anterior a 30 de junho de 2010. Argumentou a defesa que os normativos abaixo ser-lhe-ia favoráveis nas alegações relacionadas à ausência de irregularidades pontuadas pelo Denasus:
Portaria MS Nº 3.089/2009, de 16 de dezembro de 2009:
Art. 17 (...) § 2º Caberá Ao estabelecimento manter por um prazo de 5 (cinco) anos e apresentar, sempre que necessário, as notas fiscais de aquisição dos medicamentos do Programa junto aos fornecedores.
Portaria/MS Nº 184, de 3 de fevereiro de 2011: 
Art. 27 (...) § 2º Caberá as farmácias e drogarias manter por um prazo de 5 (cinco) anos para apresentação, sempre que necessário, as notas fiscais de aquisição dos medicamentos e/ou correlatos do PFPB junto aos fornecedores
Portaria/MS Nº 971, DE 15 de maio de 2012 
Art. 23. (...) § 2º Caberá as farmácias e drogarias manter por um prazo de 5 (cinco) anos para apresentação, sempre que necessário, as notas fiscais de aquisição dos medicamentos e/ou correlatos do PFPB junto aos fornecedores, com arquivamento de 2 (duas) cópias, uma em meio físico e outra em meio magnético e/ou arquivo digitalizado, no próprio estabelecimento.
27.	Desse modo, mais uma vez destacou a defendente, que à época deixou-se de apresentar notas fiscais, não apenas pelo fato de que estaria desobrigada ao arquivamento das mesmas, mas especificamente pelo fato real de que à época da solicitação (07/2015) e que o escritório responsável havia promovido a queima de toda a documentação do período, inclusive das notas relativas (declaração anexa) , tendo sido a documentação incinerada sem o conhecimento e nem participação da suplicante, não obstante ter sido lícita a atitude do profissional responsável pela guarda de tais documentações. 
28.	Destacou a defendente que as constatações aludidas geraram as ordens de devolução para o Fundo Federal sob nº s.199739; 19980; 199803; 199804; 199806; 199849; 199848;199815; 199814; 199812; 199817; 199819; 199821; 199822; 199829; 199831; 199834; 199838;199839; 199840; 199842; 199843; 199844; 199845 e; 199846, que à época totalizava o valor de R$91.508,35 (noventa e um mil, quinhentos e oito reais e trinta e cinco centavos) , hoje no valor ora apresentado de R$ 166.497,52, calculados até 29/05/2019.
29.	Ao final, a defesa requereu o julgamento das presentes contas pela regularidade, alegando que o comprobatório do que se alega na presente TCE, anexando cópia integral do Relatório final da Auditoria 15.522, donde supostamente poder-se-á constatar que o campo "Justificativa", de cada constatação, traz o motivo como de inconsistência apontada, aquele de que não houve a apresentação de notas fiscais "na sua totalidade" (referente ao estoque em 30.06.2010) , havendo na conclusão do referido relatório conta, ipsis litteris: 
A Farmácia UNIFARMA - RAFAELA PRAVATO COLATO - ME, CNPJ 10.521.378/0001-94, executou as ações do Programa Farmácia Popular do Brasil (PFPB) em desacordo com as normais estabelecidas pelo Ministério da Saúde, no que se refere a não comprovação das aquisições, por meio de notas fiscais, dos medicamentos dispensados no PFPB no período auditado e dispensação sem documentos comprobatórios, contrariando o preconizado pelas Portarias GM/MS 3.089/2009 e 184/2011, vigentes à época, e ratificadas pela Portaria GM/MS 971/2012, atualmente em vigor. 
Análise das alegações de defesa: 
30.	Posiciona-se pela rejeição das alegações de defesa da responsável Sra. Rafaela Pravato Colato, conforme análise a seguir.
30.1	Quanto ao pedido de sobrestamento desta TCE até o deslinde do Mandado de Segurança impetrado na Justiça Federal, pode-se destacar que é insubsistente o pedido formulado pela defesa, considerando entendimento jurisprudencial consolidado no TCU, inclusive fazendo parte da Jurisprudência Selecionada da Egrégia Corte de Contas (Acórdão TCU 2470/aaaa - Plenário, da relatoria do Ministro Raimundo Carreiro) , uma vez que a existência de ação judicial com o mesmo objeto de tomada de contas especial não justifica o sobrestamento do processo no âmbito do TCU, pois, além de serem instâncias independentes, a eventual quitação da dívida elide o débito em ambos os processos.
30.2.	Demais disso, prevalece no TCU o princípio da independência das instâncias, em que o TCU tem competências definidas constitucionalmente e não se obriga a seguir o mesmo entendimento de outras esferas, seja administrativa ou mesmo do Poder Judiciário. É possível ainda asseverar que não há nenhum prejuízo ao exercício do contraditório e da ampla defesa, uma vez que a defendente foi chamada aos autos para apresentar os elementos de defesa que entende necessários para sanear as pretensas ilicitudes apontadas como de responsabilidade da mesma, não havendo nenhum óbice quanto ao prosseguimento dos feitos processuais aqui tratados. Dessarte, é possível asserir que não existe nenhuma violação do princípio do contraditório e à ampla defesa, ainda que a defesa não a tenha alegado. 
30.3.	Não assiste razão à defesa a alegação do suposto "fruto da árvore envenenada", uma vez que a competência do TCU é para tratar de processos de controle externo, consoante suas atribuições constitucionalmente definidas, ainda que egresso de informações/processos vindos do controle interno, não se guiando o julgamento do Tribunal conforme as conclusões exaradas em outras esferas. O julgamento do TCU é pautado de acordo com as informações e documentos existentes nos autos ou colhidos eventualmente em procedimentos de diligências na busca da verdade material, não se vinculando a outros entendimentos firmados em esferas judiciais ou administrativas, razão pela qual não cabe acatar a alegação da defendente quanto à menção da suposta existência da Teoria do Fruto da Árvore Envenenada.  
30.4.		Outra alegação que não merece prosperar se refere à inexistência de dolo ou má-fé por parte da defendente, e assim a mesma, supostamente, estaria desobrigada dos recolhimentos dos valores não comprovados a sua regular utilização. O entendimento é de que a responsabilidade dos jurisdicionados perante o TCU é de natureza subjetiva, mas a mesma é caracterizada mediante a presença de simples culpa stricto sensu, sendo desnecessária a caracterização de conduta dolosa ou má-fé do gestor para que este seja responsabilizado. Desse modo, é suficiente a identificação da conduta dos responsáveis que caracterize as suas culpas, seja por imprudência, imperícia ou negligência, e a demonstração do nexo de causalidade entre a conduta culposa (stricto sensu) e a irregularidade que ocasionou o dano ao erário.
30.5.	Demais da situação que cobra à devolução dos recursos por não cumprimento das regras existentes no Programa Farmácia Popular, há de se destacar, ainda, acerca da ausência de proporcionalidade no eventual entendimento acerca da devolução dos recursos, uma vez que o que está a se cobrar (os débitos) é somente os valores relacionados às irregularidades praticadas pela responsável, estes (valores) decorrentes do não cumprimento  dos termos da adesão junto ao Ministério da Saúde para que o estabelecimento comercial dos responsáveis aderisse ao Programa Farmácia Popular. Assim, mas apenas de devolução dos valores que não tiveram a regular movimentação comprovada, consoante os critérios inicialmente estabelecidos para se fazer parte do Programa Farmácia Popular do Brasil (PFPB) . 
30.6.		Outra alegação que não merece acolhida se refere à afirmação de que a defendente não apresentou as notas fiscais, requeridas pelos auditores encarregados da fiscalização do Denasus, pelo fato de as mesmas terem sido supostamente incineradas pelo contador da responsável. Ora, seria muito conveniente para qualquer pessoa ou empresa investigada pelo Poder Público alegar tal situação para eximir-se de obrigações a ela impostas, sejam de natureza principal ou acessória, e assim desobrigar-se de cumprimento das mesmas.
30.7.	Ademais, calha não deixar olvidar que o estabelecimento comercial credenciado no Farmácia Popular tem de observar que para a comercialização de produtos farmacêuticos as notas fiscais de compra contendo o número do lote e a data de validade devem ser mantidas enquanto houver estoque e vendas informadas por meio do PFPB, considerando que o Ministério da Saúde pode solicitar ao estabelecimento credenciado, sempre que necessário, a prestação de informações detalhadas sobre as suas operações, cópia das prescrições médicas, das notas fiscais, dos cupons fiscais e vinculados, conforme determina o art. 31, inciso I do art. 32, §§ 1º e 2º do art. 33 da Portaria nº 3.089, de 16 de dezembro de 2009, vigente à época e com os §§ 2º e 3º do art. 23, art. 39 e inciso I do art. 40 da PT/GM/MS nº 971, de 15 de maio de 2012.
30.8	Neste ponto, cabe ressaltar que, diferentemente do que alega a defendente, quando da realização da auditoria pelo Denasus ainda não havia decorrido o prazo de 5 (cinco) , pois a auditoria foi realizada (execução) entre 22/6 e 26/6/2015, sendo que os débitos que estão sendo cobrados se referem ao período a partir de 19/10/2011. Portanto, a auditada deveria ter disponibilizado os documentos solicitados. 
30.9.	À época da realização da auditoria, a responsável já havia se manifestado sobre essa suposta incineração dos documentos, vide trecho da manifestação (peça 13, p. 6) :
A Responsável Legal da Empresa Rafaela Pravato Colato informa em sua defesa que as Notas Fiscais que poderiam comprovar as aquisições e a procedência legal dos medicamentos, informados nas vendas por meio do Programa Farmácia Popular do Brasil (PFPB) entre julho de 2010 e julho de 2012, foram incineradas propositalmente pelo seu contador, por haver transcorrido 5 anos.
30.10.	Ato contínuo, a auditoria do Denasus não acatou tais argumentos:
A equipe não acata as justificativas, mantendo a constatação de não comprovação da existência de estoque de medicamentos em 30/06/2010, data que antecede o período auditado. A lista de medicamentos encaminhada pelo auditado não foi considerada para comprovação de estoque em 30/06/2010, pois trata-se de arquivo gerado em 22/06/2015 às 20:16 horas e modificado em 23/06/2015 às 10:21 horas. Estando a empresa auditada sob investigação desde janeiro de 2011, quando a responsável legal foi comunicada por meio do Ofício nº 181 - CGG/DAF/SCTIE/MS, datado de 28/01/2011, que, devido as irregularidades constatadas pela Coordenação Geral de Gestão do Departamento de Assistência Farmacêutica e Insumos Estratégicos do Ministério da Saúde, a empresa deveria prestar contas das vendas registradas no Sistema de Autorizações de Dispensações de Medicamentos (ADMs) durante o ano de 2010 e janeiro de 2011, argumento que os documentos foram destruídos por terem mais de cinco anos, corrobora a negligência da auditada ou a inexistência dos mesmos.
30.11.	Desse modo, a destruição dos documentos fiscais por parte do responsável, ou mesmo por parte de terceiros, não serve como justificativa para o descumprimento das regras impostas a quem faz parte do programa subsidiado pelo Governo Federal, e de certa inequívoca, por todos os pagadores de tributos, razão pela qual cabe rejeitar todas as alegações de defesa patrocinadas pela defendente.
Da Responsabilização da Pessoa Física dos Empresários Individuais
31.	Cabe, neste ponto, uma breve consideração acerca da responsabilização da pessoa física. Nos casos de farmácias e drogarias estabelecidas sob a natureza jurídica de empresário individual, a pessoa física (empresário) responde por todos os atos, fatos, direitos e obrigações decorrentes da atividade empresarial desempenhada, inclusive com seu patrimônio pessoal. Nesse caso não há personalidade jurídica de direito privado. Os empresários individuais se equiparam a pessoa jurídica apenas para fins fiscais, nos termos do art. 2º do Decreto-Lei 1.706, de 23 de outubro de 1979.
31.1.	Nesses casos, não há que se falar da aplicação da Súmula TCU 286, tampouco da desconsideração da personalidade jurídica, pois está claro que não há pessoa jurídica nessa relação, bastando então constar da relação de responsáveis dos autos a pessoa física do empresário individual.
31.2.	Nesse sentido já se manifestou esta Corte de Contas, no Acórdão 2737/2013-Plenário, relator do Ministro Augusto Sherman Cavalcanti:
14. Como consta da manifestação do Secretário da Serur, o empresário é pessoa física, titular da empresa, e, no caso de empresário individual não há personalidade jurídica diversa,"logo, não há que se falar em pessoa jurídica, mas, apenas, em pessoa física."
15. Nesse sentido, conforme consignado nos Acórdãos 1563/2012 - Plenário, 1870/2010 - Primeira Câmara e 615/2008 - Segunda Câmara, a empresa individual não tem personalidade diversa e separada do titular, constituindo uma única pessoa e um único patrimônio.
31.3.	O caso concreto tratado nesta TCE envolve o empresário individual de Rafaela Pravato Colato (CPF XXX.378.768-XX) , devendo ser excluída da relação processual a sua firma registrada na Receita Federal do Brasil sob o CNPJ: 10.521.378/0001-94, por não ser uma pessoa jurídica.
Prescrição da Pretensão Punitiva
32.	Observa-se não ter ocorrido a prescrição da pretensão punitiva por parte do TCU que, nos termos do entendimento firmado no Acórdão 1441/2016-TCU-Plenário (Relator Ministro Benjamin Zymler, Redator Ministro Walton Alencar Rodrigues) , subordina-se ao prazo geral de prescrição indicado no art. 205 do Código Civil, qual seja, dez anos contados a partir da data de ocorrência da irregularidade sancionada, nos termos do art. 189 do Código Civil.
32.1.	As irregularidades discutidas nesta TCE ocorreram no exercício de 2011, tendo o prazo sido interrompido pelo ato que ordenou a citação, na data de 24/5/2019, conforme despacho do Diretor da Unidade Técnica (peça 28) , portanto há menos de dez anos, não havendo óbice para que a responsável seja apenada com a multa prevista no art. 57 da Lei 8.443/1992.
CONCLUSÃO
33.	Face à análise promovida no item 30, bem como nos respectivos subitens, propõe-se rejeitar as alegações de defesa apresentadas pela Sra. Rafaela Pravato Colato (CPF XXX.378.768-XX) , uma vez que não foram suficientes para elidir as irregularidades atribuídas à sociedade empresarial Farmácia Rafaela Pravato Colato - ME, CNPJ 10.521.378/0001-94. 
33.1.	Com relação à boa-fé, o Plenário desta Casa sedimentou o entendimento de que se tratando de processos atinentes ao exercício do controle financeiro da Administração Pública, tais como o que ora se examina, a boa-fé não pode ser presumida, devendo ser demonstrada e comprovada a partir dos elementos que integram os autos.
33.2.	Tal interpretação decorre da compreensão de que, relativamente à fiscalização dos gastos públicos, privilegia-se a inversão do ônus da prova, pois cabe ao gestor comprovar a boa aplicação dos dinheiros e valores públicos sob sua responsabilidade. Nesse contexto, e após exame da falta de elementos nesse sentido, não há como se vislumbrar a boa-fé na conduta da responsável. Com efeito, ela não alcançou o intento de comprovar a regular aplicação financeira dos recursos que lhe foi confiado, restringindo-se a apresentar uma parte das justificativas improcedentes e incapazes de elidir as irregularidades cometidas.
33.3.	São nesse sentido os Acórdãos 1.921/2011-TCU-2ª Câmara (Relatoria do Ministro Raimundo Carrero) , 203/2010-TCU-Plenário (Relatoria do Ministro Augusto Sherman) , 276/2010-TCU-Plenário (Relatoria do Ministro André Luís de Carvalho) , 621/2010-TCU-Plenário (Relatoria do Ministro Walton Rodrigues) , 3.975/2010-TCU-1ª Câmara (Relatoria do Ministro José Múcio Monteiro) , 1.007/2008-TCU-2ª Câmara (Relatoria do Ministro Ubiratan Aguiar) , 1.157/2008-TCU-Plenário (Relatoria do Ministro Augusto Sherman) , 1.223/2008-TCU-Plenário (Relatoria do Ministro Valmir Campelo) , 337/2007-TCU-1ª Câmara, 1.322/2007-TCU-Plenário (Relatoria do Ministro Aroldo Cedraz) , entre outros.
33.4.	Desse modo, suas contas devem, desde logo, ser julgadas irregulares, nos termos do art. 202, § 6º, do Regimento Interno/TCU, procedendo-se à sua condenação em débito e à aplicação da multa prevista no art. 57 da Lei 8.443/1992.
INFORMAÇÕES ADICIONAIS
35.	Informa-se que na presente data não foram encontrados débitos imputáveis aos responsáveis em outros processos em tramitação no Tribunal.
PROPOSTA DE ENCAMINHAMENTO
36.		Diante do exposto, submetem-se os autos à consideração superior, propondo:
	a) rejeitar as alegações de defesa da Sra. Rafaela Pravato Colato (CPF XXX.378.768-XX) ;
	b) com fundamento nos arts. 1º, inciso I, 16, inciso III, alínea "c", da Lei 8.443/1992 c/c os arts. 19, caput, e 23, inciso III, da mesma Lei, e com arts. 1º, inciso I, 209, inciso III e IV, 210 e 214, inciso III, do Regimento Interno do TCU, que sejam julgadas irregulares as contas da sociedade Farmácia Rafaela Pravato Colato - ME, CNPJ 10.521.378/0001-94, bem como da Sra. Rafaela Pravato Colato (CPF XXX.378.768-XX) , uma vez que não foram suficientes para elidir as irregularidades atribuídas à sociedade empresarial, condenando-os ao pagamento das quantias a seguir especificadas, com a fixação do prazo de quinze dias, a contar da notificação, para comprovarem, perante o Tribunal (art. 214, inciso III, alínea "a", do Regimento Interno) , o recolhimento da dívida aos cofres do Fundo Nacional de Saúde, atualizadas monetariamente e acrescidas	 dos juros de mora, calculados a partir das datas discriminadas até a data do recolhimento, e com o abatimento de valores acaso já satisfeitos, na forma prevista na legislação em vigor;
	Data de ocorrência
	Valor histórico (R$ 1,00) 

	19/10/2011
	10.298,07

	18/11/2011
	1.562,97

	9/12/2011
	1.863,81

	30/12/2011
	2.178,75

	13/2/2012
	2.243,46

	14/3/2012
	3.209,13

	27/3/2012
	3.871,41

	27/4/2012
	4.220,85

	13/6/2012
	3.662,40

	14/6/2012
	385,56

	26/7/2012
	3.818,40

	27/7/2012
	385,56

	23/8/2012
	4.100,10

	24/8/2012
	399,33

	10/9/2012
	234,09

	10/9/2012
	1.285,20

	23/8/2010
	6.289,65

	22/9/2010
	6.102,27

	22/9/2010
	10,18

	22/10/2010
	6.704,10

	24/11/2010
	7.798,95

	31/12/2010
	9.691,11

	19/1/2011
	3,77

	19/1/2011
	3,77

	28/9/2011
	1.413,57

	19/10/2011
	9.771,89

	c)  aplicar à Sra. Rafaela Pravato Colato (CPF XXX.378.768-XX) , a multa prevista no art. 57 da Lei 8.443/1992 c/c o art. 267 do Regimento Interno, com a fixação do prazo de quinze dias, a contar da notificação, para comprovar, perante o Tribunal (art. 214, inciso III, alínea "a", do Regimento Interno, o recolhimento da dívida aos cofres do Tesouro Nacional, atualizada monetariamente desde a data do acórdão que vier a ser proferido até a do efetivo recolhimento, se for paga após o vencimento, na forma da legislação em vigor;
	d) autorizar, desde logo, nos termos do art. 28, inciso II, da Lei 8.443/1992 c/c o art. 219, inciso II, do RI/TCU, a cobrança judicial da dívida caso não atendidas as notificações;
	e) autorizar, desde logo, com fundamento no art. 26, da Lei 8.443/1992 c/c o art. 217, do Regimento Interno do TCU, caso seja do interesse de Farmácia Rafaela Pravato Colato - ME, CNPJ 10.521.378/0001-94, bem como da Sra. Rafaela Pravato Colato (CPF XXX.378.768-XX) ,  o parcelamento da dívida em até 36 parcelas, incidindo, sobre cada uma, os encargos legais devidos, sem prejuízo de alertá-la de que, caso opte por essa forma de pagamento, a falta de comprovação do recolhimento de qualquer parcela implicará o vencimento antecipado do saldo devedor, nos termos do art. 26, parágrafo único, e 59, da Lei 8.443/1992 c/c o art. 217, § 2º, do Regimento Interno do TCU; 
	f) encaminhar cópia da deliberação ao Procurador-Chefe da Procuradoria da República em São Paulo, nos termos do § 3º do art. 16 da Lei 8.443/1992 c/c o § 7º do art. 209 do Regimento Interno do TCU, para adoção das medidas cabíveis; e comunicar-lhe que o relatório e o voto que a fundamentarem podem ser acessados por meio do endereço eletrônico www.tcu.gov.br/acordaos e que, caso haja interesse, o Tribunal pode enviar-lhe cópia desses documentos sem qualquer custo."
É o Relatório.

8.1. Paulo Roberto Amorim (149.026/OAB-SP) e Daniela de Lima Amorim (149.026/OAB-SP), representando Rafaela Pravato Colato.

Procurador Sergio Ricardo Costa Caribé.

TOMADA DE CONTAS ESPECIAL. IMPUGNAÇÃO DE DESPESAS REFERENTE AO PROGRAMA FARMÁCIA POPULAR DO BRASIL - AQUI TEM FARMÁCIA POPULAR (PFPB). CITAÇÃO. ALEGAÇÕES DE DEFESA REJEITADAS. IRREGULARIDADE DAS CONTAS. DÉBITO E MULTA. CIÊNCIA.

TOMADA DE CONTAS ESPECIAL (TCE)

Secretaria de Controle Externo de Tomada de Contas Especial (SecexTCE).

Conforme consignado no Relatório precedente, esta Tomada de Contas Especial foi instaurada pelo Fundo Nacional de Saúde - MS, em desfavor de Rafaela Pravato Colato, em razão da não comprovação da regular aplicação dos recursos repassados pela União, no âmbito de programa de Assistência Farmacêutica / Farmácia Popular / Programa Farmácia Popular do Brasil.
2.	A fase interna desta TCE obedeceu à regência normativa para a espécie e resultou na constatação de prejuízo ao Erário e identificação do responsável, conforme Relatório de Tomada de Contas Especial (peça 20) , Relatório e Certificado de Auditoria (peças 21 e 22) e Parecer do Dirigente do Controle Interno (peça 23) , em conclusões uniformes por considerar irregulares as contas prestadas. O pronunciamento ministerial respectivo consta da peça 24.
3.	No âmbito deste Tribunal, após exame da documentação inicialmente trazida ao processo, a SecexTCE procedeu à citação da responsável (peça 31) , tendo o ofício indicado adequadamente a irregularidade em apuração, nos seguintes termos:
"a) Irregularidade: falha na dispensação de medicamentos por meio do Programa Farmácia Popular do Brasil;
b) Conduta: não atender aos requisitos formais de dispensação de medicamentos e/ou correlatos por meio do Programa Farmácia Popular do Brasil;"
4.	À peça 34, a responsável apresentou, em síntese, em suas alegações de defesa que: a) "por ocasião das razões do recurso em Mandado de Segurança Auditoria 15.522" apresentou todas as notas fiscais existentes de entrada dos medicamentos constante em estoque, bem como todos os cupons de saída daqueles dispensados e que as notas fiscais de entrada com datas anteriores a cinco anos, quando da solicitação da equipe de auditoria, não foram apresentadas porque foram incineradas, uma vez ultrapassados os cinco anos de arquivo obrigatório; b) referido Mandado de Segurança está em andamento no Tribunal Federal da 5ª Região, em fase recursal, e tem mesmo conteúdo desta TCE, razão pela qual alega que deve ser sobrestada esta TCE; c) aplica-se a este caso a teoria do fruto da árvore envenenada, caso a equivocada auditoria do Denasus seja utilizada como fundamento desta análise; d) houve boa e regular aplicação dos recursos públicos e boa-fé em sua conduta; e e) no mês de julho de 2015 recebeu comunicado de auditoria requerendo cópias dos documentos da empresa, tendo sido notificada nesse mesmo mês a apresentar justificativa sobre os apontamentos na auditoria 15522 e documentos sobre a posição de estoque, em data de 30/6/2010, acompanhado das notas fiscais de aquisição e que, ainda que tenha havido atendimento da requisição, não foi acatada pela equipe de auditoria as justificativas apresentadas. 
5.	Desde logo, acolho integralmente a análise constante da instrução técnica transcrita no relatório precedente, que contou com a concordância do Ministério Público junto ao Tribunal, sem prejuízo dos destaques que farei adiante.
6.	Em relação ao processo judicial em andamento no Tribunal Federal da 5ª Região, basta esclarecer que, em razão do princípio da independência das instâncias, esta Corte de Contas não fica condicionada às decisões do Poder Judiciário para dar sequência ao exame desta TCE com base nos documentos carreados aos autos e em face da defesa apresentada pela responsável, de modo que não há razão para sobrestamento deste feito.
7.	No que diz respeito à alegada teoria do fruto da árvore envenenada, não se aplica ao presente caso, uma vez que não há indícios de nenhuma irregularidade no procedimento da auditoria realizada pelo Denasus, tendo sido observado no início deste exame que a fase interna desta TCE obedeceu à regência normativa para a espécie.
8.	Quanto à boa e regular aplicação dos recursos públicos, as provas constantes dos autos demonstram que a responsável não foi capaz de comprovar a correta aplicação dos valores públicos geridos. A alegada incineração dos documentos fiscais com datas superiores a cinco anos não se confirmou, conforme bem esclarecido pela SecexTCE, senão vejamos:
"30.8	Neste ponto, cabe ressaltar que, diferentemente do que alega a defendente, quando da realização da auditoria pelo Denasus ainda não havia decorrido o prazo de 5 (cinco) , pois a auditoria foi realizada (execução) entre 22/6 e 26/6/2015, sendo que os débitos que estão sendo cobrados se referem ao período a partir de 19/10/2011. Portanto, a auditada deveria ter disponibilizado os documentos solicitados. 
30.9.	À época da realização da auditoria, a responsável já havia se manifestado sobre essa suposta incineração dos documentos, vide trecho da manifestação (peça 13, p. 6) :
A Responsável Legal da Empresa Rafaela Pravato Colato informa em sua defesa que as Notas Fiscais que poderiam comprovar as aquisições e a procedência legal dos medicamentos, informados nas vendas por meio do Programa Farmácia Popular do Brasil (PFPB) entre julho de 2010 e julho de 2012, foram incineradas propositalmente pelo seu contador, por haver transcorrido 5 anos.
30.10.	Ato contínuo, a auditoria do Denasus não acatou tais argumentos:
A equipe não acata as justificativas, mantendo a constatação de não comprovação da existência de estoque de medicamentos em 30/06/2010, data que antecede o período auditado. A lista de medicamentos encaminhada pelo auditado não foi considerada para comprovação de estoque em 30/06/2010, pois trata-se de arquivo gerado em 22/06/2015 às 20:16 horas e modificado em 23/06/2015 às 10:21 horas. Estando a empresa auditada sob investigação desde janeiro de 2011, quando a responsável legal foi comunicada por meio do Ofício nº 181 - CGG/DAF/SCTIE/MS, datado de 28/01/2011, que, devido as irregularidades constatadas pela Coordenação Geral de Gestão do Departamento de Assistência Farmacêutica e Insumos Estratégicos do Ministério da Saúde, a empresa deveria prestar contas das vendas registradas no Sistema de Autorizações de Dispensações de Medicamentos (ADMs) durante o ano de 2010 e janeiro de 2011, argumento que os documentos foram destruídos por terem mais de cinco anos, corrobora a negligência da auditada ou a inexistência dos mesmos.
30.11.	Desse modo, a destruição dos documentos fiscais por parte do responsável, ou mesmo por parte de terceiros, não serve como justificativa para o descumprimento das regras impostas a quem faz parte do programa subsidiado pelo Governo Federal, e de certa inequívoca, por todos os pagadores de tributos, razão pela qual cabe rejeitar todas as alegações de defesa patrocinadas pela defendente."
9.	Sobre a alegada boa-fé, considerando que a responsável não demonstrou a regular utilização dos recursos públicos em questão, não há que se falar em boa-fé. Isso porque, no âmbito do exercício da competência desta Corte de Contas, basta a constatação da culpa stricto sensu e o estabelecimento do nexo de causalidade entre a conduta da responsável e o dano dela resultante, sendo desnecessária a caracterização de conduta dolosa ou má-fé do gestor para que este seja responsabilizado.
10.	Vale observar que a SecexTCE examinou adequadamente as questões relativas à possibilidade de responsabilização da pessoa física dos empresários individuais, sendo que, neste caso, cabe a imputação da responsabilidade apenas à pessoa física, uma vez que "a empresa individual não tem personalidade jurídica diversa e separada do titular, constituindo uma única pessoa e um único patrimônio", conforme constante do Acórdão 2737/2013-TCU-Plenário, da relatoria do Ministro Augusto Sherman Cavalcanti.
11.	Também, restou demonstrado que não há que se falar em prescrição da pretensão punitiva por parte do Tribunal, uma vez que, como bem consignou a SecexTCE, "observa-se não ter ocorrido a prescrição da pretensão punitiva por parte do TCU que, nos termos do entendimento firmado no Acórdão 1441/2016-TCU-Plenário (Relator Ministro Benjamin Zymler, Redator Ministro Walton Alencar Rodrigues) , subordina-se ao prazo geral de prescrição indicado no art. 205 do Código Civil, qual seja, dez anos contados a partir da data de ocorrência da irregularidade sancionada, nos termos do art. 189 do Código Civil".
12.	Quanto à prescrição para o ressarcimento ao Erário, importa reafirmar, nesta oportunidade, que a jurisprudência desta Corte de Contas ainda é pacífica no sentido de que as ações de ressarcimento movidas pelo Estado contra os agentes causadores de danos ao Erário são imprescritíveis, nos termos do art. 37, § 5º, da Constituição Federal, da Súmula TCU 282 e de farta jurisprudência do Tribunal. 
13.	Não é do desconhecimento deste Tribunal que, na sessão virtual encerrada no dia 17/04/2020, o Plenário do Supremo Tribunal Federal, ao apreciar o Recurso Extraordinário 636.886, decidiu, em repercussão geral, com 7 votos favoráveis e 3 votos com ressalvas, fixar a tese de que "É prescritível a pretensão de ressarcimento ao Erário fundada em decisão do Tribunal de Contas". Entretanto, a questão ainda está em análise interna pelo TCU, com vista à apresentação de recurso ao STF, prevalecendo, neste momento, a jurisprudência reinante, de modo que, neste momento, não há que se falar em prescrição do débito no prazo de 5 anos.
14.	Nesse mesmo sentido tem caminhado os julgados desta Corte de Contas, a exemplo do entendimento acerca da prescrição da pretensão ressarcitória do TCU apresentado pelo Ministro Benjamin Zymler (Acórdão 5236/2020-TCU-Primeira Câmara, Sessão de 05/05/2020) , in verbis:
"12.	Enfatizo que estou aplicando a jurisprudência atual desta Corte de Contas sobre a matéria, consolidada na Súmula 282, para a prescrição do débito apurado e, no que tange à eventual aplicação de sanções, no incidente de uniformização de jurisprudência apreciado pelo Acórdão 1441/2016-TCU-Plenário, que adotou o prazo geral de prescrição indicado no art. 205 do Código Civil. Não desconheço que recentemente o Supremo Tribunal Federal, no âmbito do RE 636886/AL, fixou o seguinte enunciado para o Tema 899: "É prescritível a pretensão de ressarcimento ao erário fundada em decisão de Tribunal de Contas". Não obstante essa respeitável decisão, ainda pairam diversas dúvidas sobre a matéria, pois é possível a conclusão de que a deliberação não tratou da prescrição do processo de controle externo levado a cabo perante o Tribunal de Contas da União, mas sim da prescrição intercorrente ocorrida durante a fase de execução do acórdão condenatório do Tribunal.
13.	A decisão do STF versou sobre recurso extraordinário interposto pela União contra acórdão do Tribunal Regional Federal da 5ª Região que negou provimento a embargos de declaração opostos contra acórdão de sua lavra, assim ementado:
"EMENTA: TRIBUTÁRIO. PROCESSUAL CIVIL. EXECUÇÃO FISCAL. PROCESSO PARALISADO POR MAIS DE CINCO ANOS. PRESCRIÇÃO INTERCORRENTE. OCORRÊNCIA. 1. Para fins práticos, deve-se observar quando a Fazenda Pública foi intimada a providenciar o andamento do feito. Passados cinco anos sem diligências concretas, ocorre a prescrição intercorrente. Caso haja suspensão na forma do art. 40, da Lei n. 6.830/80, ocorre a extinção se o feito permanecer paralisado por mais de seis anos. 2. Na hipótese dos autos, houve o arquivamento sem baixa do processo em 12.08.1999 e até a data da sentença extintiva do feito em 05.06.2006, a Fazenda Nacional não apresentou nenhuma medida concreta quanto à localização do devedor ou de seus bens. Revela-se, portanto, inequívoca a ocorrência da prescrição intercorrente."
14.	No caso, a Fazenda Pública deixou a ação paralisada por mais de seis anos, o que ensejou a declaração de prescrição intercorrente no aludido caso concreto. Como se vê da leitura da ementa, a questão controversa em discussão naquela deliberação era unicamente a prescrição intercorrente ocorrida durante a fase de execução do acórdão condenatório do Tribunal.
15.	Com base nessa possível interpretação, a matéria decidida no aludido feito não teria nenhuma repercussão de ordem prática e jurídica na presente tomada de contas especial, cujo título executivo extrajudicial ainda não se formou. Caso a AGU, na execução de eventual decisão condenatória proferida neste feito, deixe de adotar as medidas pertinentes dentro do prazo de cinco anos, aí sim haverá a aplicação da tese emanada no RE 636886, com o reconhecimento da prescrição intercorrente da ação de ressarcimento ao erário fundada em decisão de Tribunal de Contas (a ação de execução fiscal) , pela hipotética inação da Fazenda Pública.
16.	Ainda que se interprete que a decisão do STF seja também aplicável à tramitação do processo de controle externo no âmbito do TCU, exsurgem outras diversas questões fundamentais para que esta Corte de Contas estabeleça novo tratamento acerca da prescrição do débito e da pretensão punitiva, em particular qual seria o dies a quo  (data de ocorrência do fato irregular ou data do seu conhecimento pelo TCU) e as hipóteses de interrupção da prescrição.
17.	Diante de todas as dúvidas ainda existentes sobre a decisão do STF no âmbito do RE 636886, opto por aplicar ao caso em exame a jurisprudência do TCU então existente, que se fundamenta no art. 37, § 5º, da Constituição Federal, no que tange ao ressarcimento do prejuízo, e no art. 205 da Lei 10.406/2002 (Código Civil) , no que se refere à pretensão punitiva." (grifos acrescentados) 
15.	Vale ressaltar que as irregularidades apuradas nestes autos foram praticadas há menos de dez anos (em 2011) , tendo o prazo sido interrompido pelo ato que ordenou a citação (24/5/2019) , conforme despacho de peça 28, de modo que não há óbice ao julgamento destas contas especiais pela irregularidade, condenando a responsável pelo débito apurado, além de aplicar-lhe a multa prevista no art. 57 da Lei 8.443/1992, cujo valor, em face do montante atualizado do débito, fixo em R$ 15.000,00 (quinze mil reais) . 
16.	Com fundamento no art. 16, § 3º, da Lei 8.442/92, deve ser remetida cópia dos autos ao Procurador-Chefe da Procuradoria da República no Estado de São Paulo, para as providências que entender cabíveis.
	Ante o exposto, VOTO no sentido de que o Tribunal adote a deliberação que ora submeto à apreciação deste Colegiado.
TCU, Sala das Sessões Ministro Luciano Brandão Alves de Souza, em 29 de setembro de 2020.
AROLDO CEDRAZ 
Relator